臺灣士林地方法院刑事判決　　　　　　　　　　　　　　九十一年度訴字第四七號
　　聲　請　人　臺灣士林地方法院檢察署檢察官
　　被　　　告　甲○○
　　指定辯護人　本院公設辯護人　林龍輝
右列被告因搶奪案件，經檢察官聲請逕以簡易處決處刑（九十年度偵字第九八九七號
），本院認不宜以簡易判決處刑（九十年度簡字第一五八一號），改依通常程序審理
，判決如左：
    主  文
甲○○意圖為自己不法之所有，而搶奪他人之動產，累犯，處有期徒刑陸月，如易科
罰金，以參佰元折算壹日。並於刑之執行完畢或赦免後，令入相當處所施以監護壹年
。
    事  實
一、甲○○因罹患「器質性精神疾病」，其對外界之知覺理會與判斷作用，較普通人
    平均程度減退，為精神耗弱之人。甲○○曾於民國八十三年間因違反麻醉藥品管
    理條例案件，經本院判處有期徒刑五月、緩刑二年確定；又於八十四年間因犯同
    罪及藥事法案件，經台灣台北地方法院分別判處有期徒刑七月、四月，合併定執
    行刑為十月確定，並撤銷前案之緩刑；復於八十四年間再犯同罪，經本院判處有
    期刑八月確定，前開案件接續執行，於八十六年三月二十六日縮刑期滿執行完畢
    。甲○○意圖為自己不法之所有，於九十年九月二十八日上午十時二十五分許，
    在台北市○○區○○路二五八號前，見乙○○行動不便，趁其正在整理公益彩券
    ，無暇照顧攤位而不及防備之際，徒手搶奪乙○○手邊現金新台幣（下同）三千
    三百零八元及中獎之公益彩券二張（價值各為一千元）得手後逃逸。嗣乙○○呼
    喊搶劫，路旁美樂帝沖印店負責人廖世惠聞聲前往追捕，並與警方共同在中正路
    二一八號前查獲，當場在甲○○身上起出現金三千三百元（其餘八元及公益彩券
    二張於甲○○逃逸時掉落地上）。
二、案經台北市政府警察局士林分局報請臺灣士林地方法院檢察署檢察官聲請簡易判
    決處刑，本院改依通常程序審理。
    理  由
一、訊據被告甲○○僅坦承有於右揭時地搶走乙○○所有之二千元，惟否認有搶走其
    餘之一千三百零八元及彩券兩張，辯稱：是在跟被害人乙○○玩的，本來就要還
    她的云云。然查：被告如何於右揭時地趁被害人葉淑芬不備之際，公然取走被害
    人所有之現金三千三百零八元及中獎之彩券兩張等情，業據被害人葉淑芬於警訊
    、偵查及本院調查時指訴在卷，其於警訊時證稱：「‧‧‧此時該名女子（即被
    告）便趁我在趕緊收拾桌上的現金及彩券時，搶走我手上現金三千三百零八元及
    中獎彩券兩張，搶走後，因為我是殘障人士所以我便喊搶劫，因為有人幫我報案
    且有好心人幫我跟著她直到警方到達時，將她逮捕並在她的衣服口袋找出我的現
    金」（見偵查卷第五頁背面）；於偵查時證稱：「‧‧‧我開始收彩券，因彩券
    與錢放在一起，她看到現金搶了就跑」、「共搶了三千三百零八元及兩張彩券，
    我跟路人追到她時，她只還我兩張彩券及八元，剩三千三百元不肯還我，警察到
    了她才還」（見偵查卷第三十一頁）；於本院調查時證稱：「‧‧‧我正好在點
    彩券時，她看到現金，就趁我不注意時搶走，她拿走的現金有三千三百零八元、
    彩券兩張‧‧‧」（見本院九十一年二月七日訊問筆錄）等語，核與證人廖世惠
    於警訊及本院調查時所證其見乙○○高喊搶劫後，即追了上去，將被告攔下，被
    告即為乙○○指認行搶之人等情（見偵查卷第八頁背面及本院九十一年二月七日
    訊問筆錄）大致相符，且被害人指稱其被搶之千元鈔中有一張是破掉，有膠帶黏
    著等情，亦與證人即查獲之員警林宗豪於偵查時證稱：「我到時請被告把身上東
    西拿出來，我問她是否拿人家東西，她說有，其中確有一張舊版千元是破掉的」
    等語相符（見偵查卷第三十二頁），此外復有贓物認領收據乙紙及照片一幀附卷
    為憑，足認被害人之前開指訴應可採信，被告有於右揭時、地，趁被害人不備之
    際，搶奪被害人之彩券兩張與現金三千三百零八元至為明甚。被告雖辯稱其係在
    跟被害人乙○○玩的云云，惟查，被害人乙○○與被告並不熟識，為證人乙○○
    自陳在卷，衡諸被告與被害人既不相識，豈有可能與之玩此遊戲﹖況被告行搶後
    遭人呼喊後仍逃逸，嗣後始經路人、警察合力查獲，已如前述，果係開玩笑，何
    以又要逃跑，足認被告所辯係卸責之詞，不足採信。本件事證已臻明確，被告犯
    行堪以認定，應予依法論科。
二、至被告陳稱其於案發當時精神病發作，且提出財團法人振興復建醫學中心之診斷
    證明書附卷為憑，本院遂依職權將被告送往行政院退除役官兵輔導委員會台北榮
    民總醫院（下稱榮民總醫院）精神科鑑定本件行為時之精神狀態，該醫院鑑定認
    被告係患器質性精神疾病，其因物質濫用（安非他命及強力膠），受聽幻覺、關
    係妄想之精神症狀干擾至少七、八年，雖曾住院多次，但未接受規則門診治療，
    於案發當天因精神症狀干擾，判斷力下降，當時之精神狀態應已達精神耗弱之程
    度。此有該院九十一年五月二十八日北總精字第九一二四六０六號函所附被告之
    精神鑑定報告書一件附卷可稽。本院參酌被告於警、偵訊之訊問筆錄及本院訊問
    及審理之對答，雖非對答如流，但並無訊問障礙及答非所問之情形，足證被告於
    本案行為當時之精神狀態，對外界事務之知覺理會、判斷作用及自由決定意思之
    能力，雖因罹患「器質性精神疾病」而較普通人之平均程度顯然減退，惟尚未達
    於全然喪失之程度。按刑法上之心神喪失與精神耗弱，應依行為時精神障礙程度
    之強弱而定，如行為時之精神，對外界事務全然缺乏知覺理會及判斷作用而無自
    由決定意思之能力者，為心神喪失；如此項能力，並非完全喪失，僅較普通人之
    平均程度顯然減退者，則為精神耗弱，最高法院二十六年渝上字第二三七號判例
    可稽。則被告於行為時之精神狀態應屬精神耗弱之程度，應可認定。
三、核被告甲○○所為，係犯刑法第三百二十五條第一項之搶奪罪。查被告有事實欄
    所載之犯罪科刑執行情形，此有臺灣高等法院檢察署刑案紀錄簡覆表存卷可考，
    其受有期徒刑之執行完畢後，五年以內再犯本件有期徒刑以上之罪，係屬累犯，
    應依刑法第四十七條之規定加重其刑。被告於行為當時為精神耗弱，應依刑法第
    十九條第二項之規定減輕其刑，並依刑法第七十一條第一項之規定先加後減。爰
    審酌被告趁身心殘障人士行動之不便利而向之行搶，惡性非輕，本不宜輕縱，惟
    念及被告事後已返還被害人財物，檢察官請求從輕量刑，及被告犯罪動機，犯罪
    之目的、手段、品行、智識程度，造成被害人心理恐懼、搶得財物之價值、犯罪
    後之態度等一切情狀，量處如主文所示之刑，並諭知易罰金之折算標準。又被告
    患有「器質性精神疾病」，該病情之變化，對現實判斷力、一己情緒及行為控制
    力影響甚大，若能經由專業機構持續且長期之治療輔導，或可獲得改善，而前揭
    榮民總醫院被告之鑑定結果亦認：「被告宜接受持續之精神治療，以免類似狀況
    再次發生」，爰併依刑法第八十七條第二項、第三項宣示於刑之執行完畢或赦免
    後，令入相當處所施以監護一年，期依保安處分執行法第四十六條、第四十七條
    規定送往精神病醫院或其他醫療團體，予以適當之治療及監視其行動，以資兼顧
    。
據上論斷，應依刑事訴訟法第四百五十二條、第二百九十九條第一項前段，刑法第三
百二十五條第一項、第十九條第二項、第四十七條、第四十一條第一項前段、第八十
七條第二項、第三項，罰金罰鍰提高標準條例第二條，判決如主文。
本案經檢察官陳文哲到庭執行職務。
中      華      民      國    九十一    年      八      月     十六     日
            臺灣士林地方法院刑事第四庭
                                        法  官  王  俊  雄
右正本證明與原本無異。
如不服本判決，應於送達後十日內，向本院提出上訴狀。
                                        書記官  許  秋  莉
中      華      民      國    九十一    年      八      月     二十一   日
附錄本案論罪科刑法條全文：
刑法第三百二十五條第一項
意圖為自己或第三人不法之所有，而搶奪他人之動產者，處六月以上五年以下有期徒
刑。
